---
title: "Taller 02 puntos 1, 2, 5 y 6"
output: html_document
date: "2025-05-03"
---

## Instalar las librerías necesarias

```{r libraries}
#install.packages("plotly")
#install.packages("MASS")
#install.packages("psych")
#install.packages("tidyverse")
#install.packages("factoextra")
#install.packages("GGally")
#install.packages("corrplot")
#install.packages("psych")
#install.packages("writexl")
#install.packages("GGally")

library(GGally)
library(writexl)
library(plotly)
library(MASS)
library(psych)
library(tidyverse)
library(factoextra)
library(FactoMineR)
library(GGally)
library(corrplot)
library(psych)
library(ggplot2)
```

## Importar el dataset

```{r dataset}
datos_taller_02 <- read.csv("/cloud/project/datos_taller_02.csv", header=TRUE, sep=";")
```

## Punto 1

Encuentre la estimación del vector de medias y la matriz de varianzas y covarianzas para 5 variables de su interés del conjunto de datos.

### Vector de Medias
```{r vector de medias}
# Seleccionar las 5 variables de interés
vars_interes <- datos_taller_02[, c(12, 16, 17, 40, 58)]

# Estimación del vector de medias
vector_medias <- colMeans(vars_interes)
print(vector_medias)
```
Unidades en las que se miden las variables a estudiar:
- TBPD (Thousand Barrels Per Day) 
- BKWH (Billion Kilowatt-hours)

Se observa que el promedio de consumo de gasolina es muy alto en comparación con otras variables, y que la generación eólica todavía es baja en promedio.

### Matriz de varianzas y covarianzas
```{r Matriz de varianzas y cov} 
# Estimación de la matriz de varianzas y covarianzas
matriz_covarianzas <- cov(vars_interes)
print(matriz_covarianzas)
```
Las covarianzas (situadas fuera de la diagonal de la matriz) indican cómo dos variables interactuan. Los valores positivos indican relación directa o positiva, los valores negativos indican una relación indirecta o negativa, es decir, mientra una aumenta la otra disminuye. Y por último, si el valor es cero o cercano a cero, indica que las variables no tienen relación. 


Podemos concluir que:

- Motor_gasoline_consumption y production:
Covarianza ≈ 834206.42 m
Covarianza muy alta y positiva: los países que consumen más gasolina también tienden a producir más.

- Kerosene y gasoline consumption:
Covarianza ≈ 3652.59
Covarianza: positiva pero pequeña → Existe relación entre las variables, pero no muy fuerte.

- Wind electricity vs. cualquier otra:
Covarianzas bajas (ej. con fósil ≈ 10183.49, con gasolina ≈ 18042.27), la generación eólica no tiene una fuerte relación lineal con las demás variables.



A continuación, se muestra la diagonal de la matriz de varianzas y covarianzas, que representan la varianza de cada variable, es decir, qué tanto se dispersan los datos respecto a su media.
```{r Varianzas} 
# Varianza de cada una de las variables
print (diag(matriz_covarianzas))
```
- La producción y consumo de gasolina tienen altísima varianza, lo que sugiere grandes diferencias entre países.

- La generación eólica tiene baja varianza, lo que indica que la mayoría de los países tienen valores similares (probablemente bajos).

- La generación eléctrica por fósiles también muestra alta varianza, lo cual refleja diferencias estructurales entre países en sus sistemas eléctricos.


## PUNTO 2
Realice un análisis descriptivo univariado y bivariado del conjunto de datos. Considere nuevamente las mismas 5 variables de su interés para este punto.

### Análisis univariado 
Resumen estadístico

```{r summary} 
summary(vars_interes)
```

Desviación estándar para cada variable
```{r standard deviation} 
sapply(vars_interes, sd, na.rm = TRUE)
```

#### Histograma de distribución para cada variable
Histograma de distribución Kerosene_consumption_TBPD
```{r}
ggplot(vars_interes, aes(x = Kerosene_consumption_TBPD)) +
  geom_histogram(fill = "steelblue", color = "white", bins = 50) +
  labs(title = "Distribución de Kerosene_consumption_TBPD",
       x = "Consumo (TBPD)",
       y = "Frecuencia")
```
Histograma de distribución Motor_gasoline_consumption_TBPD
```{r}
ggplot(vars_interes, aes(x = Motor_gasoline_consumption_TBPD)) +
  geom_histogram(fill = "steelblue", color = "white", bins = 50) +
  labs(title = "Distribución de Motor_gasoline_consumption_TBPD",
       x = "Consumo (TBPD)",
       y = "Frecuencia")
```

Histograma de distribución Motor_gasoline_production_TBPD
```{r}
ggplot(vars_interes, aes(x = Motor_gasoline_production_TBPD)) +
  geom_histogram(fill = "steelblue", color = "white", bins = 50) +
  labs(title = "Distribución de Motor_gasoline_production_TBPD",
       x = "Consumo (TBPD)",
       y = "Frecuencia")
```

Histograma de distribución Fossil_fuels_electricity_net_generation_BKWH
```{r}
ggplot(vars_interes, aes(x = Fossil_fuels_electricity_net_generation_BKWH)) +
  geom_histogram(fill = "steelblue", color = "white", bins = 50) +
  labs(title = "Distribución de Fossil_fuels_electricity_net_generation_BKWH",
       x = "Consumo (BKWH)",
       y = "Frecuencia")
```

Histograma de distribución Fossil_fuels_electricity_net_generation_BKWH
```{r}
ggplot(vars_interes, aes(x = Wind_electricity_net_generation_BKWH)) +
  geom_histogram(fill = "steelblue", color = "white", bins = 50) +
  labs(title = "Distribución de Wind_electricity_net_generation_BKWH",
       x = "Consumo (BKWH)",
       y = "Frecuencia")
```
#### Boxplots
Boxplot Kerosene_consumption_TBPD
```{r}
boxplot(vars_interes$Kerosene_consumption_TBPD)
```

Boxplot Motor_gasoline_consumption_TBPD
```{r}
boxplot(vars_interes$Motor_gasoline_consumption_TBPD)
```

Boxplot Motor_gasoline_production_TBPD
```{r}
boxplot(vars_interes$Motor_gasoline_production_TBPD)
```

Boxplot Fossil_fuels_electricity_net_generation_BKWH
```{r}
boxplot(vars_interes$Fossil_fuels_electricity_net_generation_BKWH)
```

Boxplot Wind_electricity_net_generation_BKWH
```{r}
boxplot(vars_interes$Wind_electricity_net_generation_BKWH)
```

### Análisis multivariado 

La matriz de correlación indica la fuerza y dirección de las relaciones lineales entre las variables de un conjunto de datos.
```{r}
correlaciones <- cor(vars_interes, use = "complete.obs")
print(correlaciones)
```
- Alta correlación entre Motor_gasoline_consumption_TBPD y Motor_gasoline_production_TBPD: 0.9945. Esto indica una relación casi perfecta. Los países que más gasolina producen también la consumen mucho.

- Alta correlación entre entre Fossil_fuels_electricity_net_generation_BKWH y Wind_electricity_net_generation_BKWH: 0.9070. Los países que generan más electricidad con fósiles también tienen alta generación eólica.

- Correlación fuerte entre Motor_gasoline_production_TBPD y Wind_electricity_net_generation_BKWH: 0.8571. Los paises con alta producción de gasolina, también tienen una alta generación neta de electricidad eólica.

- Kerosene_consumption_TBPD tiene correlaciones débiles con todas las demás (< 0.29).

```{r}
ggpairs(vars_interes)
```
La mayoría de las variables tienen distribuciones sesgadas hacia valores bajos con algunos valores muy altos (ver diagramas de dispersión).

Esto sugiere que la mayoría de los países tienen baja producción o consumo, mientras que unos pocos tienen valores extremos.

## PUNTO 5
Analice la representación de las variables originales sobre las dos primeras componentes en el primer plano factorial. ¿Que conclusiones podemos sacar de este análisis?

```{r}
datos <- subset(datos_taller_02, select = -Country )

# Ejecutar el PCA 
res.pca <- PCA(datos, graph = FALSE)

# Visualizar las variables en el primer plano factorial
fviz_pca_var(res.pca,
             axes = c(1, 2),
             repel = TRUE,
             col.var = "contrib",
             gradient.cols = c("orange", "blue"),
             labelsize = 2,
             select.var = list(contrib = 30)) +  # 🔍 Selecciona las 10 variables más importantes
  ggtitle("Top 30 Variables más Contributivas al PCA")

```
```{r}
# Visualizar las variables en el primer plano factorial
fviz_pca_var(res.pca,
             axes = c(2, 3),
             repel = TRUE,
             col.var = "contrib",
             gradient.cols = c("orange", "blue"),
             labelsize = 2,
             select.var = list(contrib = 30)) +  # 🔍 Selecciona las 10 variables más importantes
  ggtitle("Top 30 Variables más Contributivas al PCA")

```

## PUNTO 6
Ahora examine con detenimiento el mapa de individuos sobre los planos factoriales que conforman las componentes (1,2) y (2,3). ¿Qué conclusiones puede sacar según la cercanía de algunas UE?

```{r}
fviz_pca_ind(res.pca, geom.ind = "point", 
             col.ind = "#FC4E07", 
             axes = c(1, 2), 
             pointsize = 1.5) 
```
Dim1 (62%):

- Este eje captura la mayor parte de la variabilidad, sugiriendo que una única dimensión ordena eficientemente a los países.

- Rango de valores: Los países se distribuyen desde -10 (extremo izquierdo) hasta 40 (extremo derecho), indicando una fuerte polarización.

Dim2 (7.7%):

- Su contribución parece marginal, por lo que el análisis se centra en Dim1 (62%).

Distribución de Países

Patrón de dispersión:

- Extremo derecho: Países con características inusuales.

- Centro (valores cercanos a 0): Países con perfiles energéticos similares.

- Extremo izquierdo (valores negativos): Países con patrones atípicos.



```{r}
fviz_pca_ind(res.pca, geom.ind = "point", 
             col.ind = "blue", 
             axes = c(2, 3), 
             pointsize = 1.5) 
```
Dim3 (7%) y Dim2 (7.7%):

Ambos componentes explican una proporción baja de varianza total (14.7% combinada). Esto sugiere que:

- La estructura subyacente de los datos es alta-dimensional (muchas variables influyentes no capturadas en estos ejes).

Distribución de Países

- Los puntos (países) están dispersos en un rango de -10 a 10 en ambos ejes, sin agrupamientos claros. Esto indica:

- No hay perfiles dominantes que agrupen a múltiples países.

- Outliers potenciales: Países en extremos (ej., cerca de (-10, 10)) podrían ser casos atípicos.



