---
title: "Analisis Estadistico de Datos"
author: "Grupo 05"
date: "2025-05-18"
output:
  html_document:
    toc: true
    toc_float: true
    theme: cosmo
  pdf_document:
    toc: true
output_dir: "/Users/aosoriom/Repos/MER_AEDatos/docs" 
---

<!-- Para dejar limitadores visuales (lineas divisorias) usar ________________  -->
<!-- Para dejar un salto de linea se deja un doble espacio al final  -->
<!-- con toc_float: true la table of contents queda a la izquierda   -->
<!-- con rmarkdown::render("scripts/02.Rmd", output_dir = "docs") se logro poner el html en /docs 1 vez   -->

________________  

# Taller 03
**Regresion Lineal Multiple y ANOVA**   
**Maestría en Energías Renovables**  
**Escuela de Ingeniería, Ciencia y Tecnología**  
**Universidad del Rosario**  
**Integrantes:**  
Zahira Itzel González Cleves  
Diego Alejandro Mejía Montañez  
Daniel Felipe Russi Aragón  
Iván Camilo Granados Niño  
Andrés Alfonso Osorio Marulanda

________________  
```{r setup, include=FALSE}
knitr::opts_chunk$set(echo = TRUE)
```

```{r leer dataset, results='asis', message=FALSE, warning=FALSE}

library(broom)
library(corrplot)
library(devtools)
library(dplyr)
library(factoextra)
library(FactoMineR)
library(forcats)
library(ggExtra)
library(GGally)
library(ggplot2)
library(kableExtra)
library(knitr)
library(lubridate)
library(MASS)
library(plotly)
library(psych)
library(purrr)
library(readr)
library(stringr)
library(tibble)
library(tidyr)
library(tidyverse)
library(usethis)
library(writexl)

#carga de datos separados con sep=; 
df_EIA <- read.csv("/Users/aosoriom/Repos/MER_AEDatos/datasets/datos_taller_03.csv",sep=";",header = TRUE)
df_Turbinas <- read.csv("/Users/aosoriom/Repos/MER_AEDatos/datasets/turbinas_prod.csv",sep=",",header = TRUE)

# Extrae datos de 4 paises y con generacion solar y eolica igual a 0
datos = df_EIA %>% as_tibble() %>% # operador pipe (tuberia) encadena operaciones (~ y luego...)
             dplyr::filter(!Country %in% c('UnitedStates','China','SaudiArabia','Russia')) %>% 
             dplyr::select(c("GDP_USD","Population","Solar_electricity_net_generation_BKWH","Wind_electricity_net_generation_BKWH")) %>% 
             dplyr::filter(Solar_electricity_net_generation_BKWH >0 & Wind_electricity_net_generation_BKWH>0) %>% 
             dplyr::mutate(GDP_USD_PER_CAPITA = GDP_USD/Population) %>% 
             dplyr::select(-c('GDP_USD','Population')) 

# Extrae datos de 4 paises y con generacion solar y eolica por fuera del rango (0,5] 
# para solar y (0,10] para eolica).
datosRed = df_EIA %>% as_tibble() %>% # operador pipe (tuberia) encadena operaciones (~ y luego...)
             dplyr::filter(!Country %in% c('UnitedStates','China','SaudiArabia','Russia')) %>% 
             dplyr::select(c("GDP_USD","Population","Solar_electricity_net_generation_BKWH","Wind_electricity_net_generation_BKWH")) %>% 
             dplyr::filter(Solar_electricity_net_generation_BKWH >0 & 
                             Solar_electricity_net_generation_BKWH <=5 &
                             Wind_electricity_net_generation_BKWH >0 & 
                             Wind_electricity_net_generation_BKWH <=10) %>% 
             dplyr::mutate(GDP_USD_PER_CAPITA = GDP_USD/Population) %>% 
             dplyr::select(-c('GDP_USD','Population')) 

#datos_largos <- pivot_longer(df_Turbinas, cols = starts_with("T"), 
#                             names_to = "Turbina", values_to = "Produccion") 
```

Resumen de datos:
```{r previsualizacion, message=FALSE, warning=FALSE}

view(datos)

```


## Modelos de Regresion Lineal
________________  

### Pregunta 1
$w_1=10$  

Mediante la función `GGally::ggpairs`, grafique los diagramas de dispersión bivariados para el conjunto de datos. ¿Qué tipo de relación observa entre cada par de variables? ¿Visualmente considera que las variables Solar_electricity_net_generation_BKWH y Wind_electricity_net_generation_BKWH presentan varianza constante, (también llamada homoscedasticidad) a través de los valores de la variable GDP_USD_PER_CAPITA?

```{r preg_01, results='asis', message=FALSE, warning=FALSE, echo=FALSE}
ggpairs(datos,
        title = "Energías Renovables vs PIB Percapita",
        lower = list(continuous = wrap("points", alpha = 0.4, size = 1.5, color = "steelblue")), # Puntos con transparencia
        upper = list(continuous = wrap("cor", size = 4, method = "pearson")), # Coeficientes de correlación de Pearson
        diag = list(continuous = wrap("densityDiag", alpha = 0.6, fill = "lightblue"))) # Densidad de la distribución
```


```{r preg_01Red, results='asis', message=FALSE, warning=FALSE, echo=FALSE}
ggpairs(datosRed,
        title = "Energías Renovables vs PIB Percapita (Red. Solar a 5TWh y Eolica a 10TWh)",
        lower = list(continuous = wrap("points", alpha = 0.4, size = 1.5, color = "steelblue")), # Puntos con transparencia
        upper = list(continuous = wrap("cor", size = 4, method = "pearson")), # Coeficientes de correlación de Pearson
        diag = list(continuous = wrap("densityDiag", alpha = 0.6, fill = "lightblue"))) # Densidad de la distribución
```

```{r preg_01b, results='asis', message=FALSE, warning=FALSE, echo=FALSE}
modelo_solar <- lm(Solar_electricity_net_generation_BKWH ~ GDP_USD_PER_CAPITA, data = datos)
#summary(modelo_solar)

ggplot(datos, aes(x = Solar_electricity_net_generation_BKWH, y = GDP_USD_PER_CAPITA)) +
  geom_point() +
  geom_smooth(method = "lm", col = "blue") +
  labs(title = "Regresión lineal: Solar vs. PIB per cápita",
       y = "PIB per cápita (USD)",
       x = "Generación solar neta (TWh)")
```

```{r preg_01c, results='asis', message=FALSE, warning=FALSE, echo=FALSE}
modelo_solar2 <- lm(Solar_electricity_net_generation_BKWH ~ GDP_USD_PER_CAPITA, data = datosRed)
#summary(modelo_solar)

ggplot(datosRed, aes(x = Solar_electricity_net_generation_BKWH, y = GDP_USD_PER_CAPITA)) +
  geom_point() +
  geom_smooth(method = "lm", col = "blue") +
  labs(title = "Regresión lineal: Solar vs. PIB per cápita (Red Solar a 5TWh)",
       y = "PIB per cápita (USD)",
       x = "Generación solar neta (TWh)")
```

```{r preg_01d, results='asis', message=FALSE, warning=FALSE, echo=FALSE}
modelo_eolico <- lm(Wind_electricity_net_generation_BKWH ~ GDP_USD_PER_CAPITA, data = datos)
#summary(modelo_eolico)

ggplot(datos, aes(x = Wind_electricity_net_generation_BKWH, y = GDP_USD_PER_CAPITA)) +
  geom_point() +
  geom_smooth(method = "lm", col = "blue") +
  labs(title = "Regresión lineal: Eolica vs. PIB per cápita",
       y = "PIB per cápita (USD)",
       x = "Generación Eolica neta (TWh)")
```

```{r preg_01e, results='asis', message=FALSE, warning=FALSE, echo=FALSE}
modelo_eolico2 <- lm(Wind_electricity_net_generation_BKWH ~ GDP_USD_PER_CAPITA, data = datosRed)
#summary(modelo_eolico)

ggplot(datosRed, aes(x = Wind_electricity_net_generation_BKWH, y = GDP_USD_PER_CAPITA)) +
  geom_point() +
  geom_smooth(method = "lm", col = "blue") +
  labs(title = "Regresión lineal: Eolica vs. PIB per cápita (Eolica Reducida a 10TWh)",
       y = "PIB per cápita (USD)",
       x = "Generación Eolica neta (TWh)")
```

Se observa que la mayor parte de la generación solar y eólica neta se concentra en los valores menores de la gráfica, entre 0 y 5 B_kWh para solar y entre 0 y 10 B_kWh para eólica. Tomando como referencia un factor de planta del 20% y una generación neta menor a 10 B_kWh representaría capacidades instaladas de aprox. 5.7GW, lo cual represente la capacidad instalada de poco más del 70% de los paises   

Por otro lado, aquellos paises con un mayor PIB percapita (> $USD\$$ 25,000) muestran rango mas amplio de generacion con fuentes renovables; de hecho las mayores generaciones se encuentran en dichos paises, asociado a que dichas economias incentivan más el uso e inversión en energias renovables.

Ahora, respecto de la regresión lineal calculada, se puede observar como los valores atípicos (outliers) de las generaciones con fuentes renovables más altas aplanan esta regresión y hacen que la correlación sea menor; estas corresponden a países con altos PIB percapita. Al exluir los valores por encima de los 10B_kWh (TWh) para fuentes solares y superiores a los 20 B_kWh (TWh) de fuentes eólicas, los coeficientes de correlación aumentarían significativamente; pasando de 0.177 a 0.335 en generacion solar y 0.165 a 0.348 en eolica, tal como lo haría la pendiente de la regresión lineal.

Finalmente, al retirar los valores atípicos, los modelos de regresion líneal reducen el valor del intercepto de la energia generada en el eje Y (PIB percapita), en otras palabras, acercan las el valor al punto de mayor concetracion de datos. 

### Pregunta 2
$w_2=10$  

Para explicar el PIB per capita (GDP_USD_PER_CAPITA) a través de las variables en la tabla `datos` de manera simultánea, ajuste un modelo de regresión con todas las variables explicativas e interprete la salida del mismo con la ayuda de la función `summary()`. ¿Cómo interpretaría los coeficientes estimados del modelo? ¿Cuál variable parece ser más importante para explicar el GDP_USD_PER_CAPITA?

*Ayuda:*

* Recuerde utilizar el símbolo $\sim$ para establecer el modelo de regresión.
* Cuando quiera utilizar una regresión con todas las variables en el conjunto de datos, no hace falta escribir una a una, puede hacer referencia a todas mediante un punto “.”.

Se presenta a continuación el resumen de los modelo solar, eolico y los reducidos:

```{r preg_02a, results='asis', message=FALSE, warning=FALSE, echo=FALSE}
summary(modelo_solar)
tidy(modelo_solar) %>%
  kable(digits = 3, caption = "Resumen del modelo de regresión Solar") %>%
  kable_styling(full_width = FALSE)
```

```{r preg_02b, results='asis', message=FALSE, warning=FALSE, echo=FALSE}
tidy(modelo_eolico) %>%
  kable(digits = 3, caption = "Resumen del modelo de regresión eolico") %>%
  kable_styling(full_width = FALSE)
```

Con base en los anteriores datos, uno de los aspectos que se visualiza es la gran diferencia en unidades, que hace que la observacion y/o los estadisticos tengan valores pequeños. En otros terminos, el analizar el PIB por ciudadano en USD versus la produccion de energia por pais en TWh implica resultados como el que la pendiente de la regresion sea 0.0000464 TWh/año por cada USD (relacion debil). Ahora si usamos como unidad de energia kWh, y no B_kWh (TWh), la pendiente de la regresion seria 46400 kWh de aumento en energia generada por cada USD de aumento en el PIB percapita, y si este valor se analiza en potencia; no en energia, indicaria que por cada USD que se incrementa el PIB percapita estaria aumentandose la capacidad instalada del pais en aprox. 30kW (Tomando de nuevo en cuenta un factor de planta del 20%).  

Finalmente, un parametro F de 0.8408 y un p-value de 0.3676, sugiere que la variacion del PIB no se asocia significativamente a la variacion de la generacion de fuentes renovables.

```{r preg_02c, results='asis', message=FALSE, warning=FALSE, echo=FALSE}
#tidy(modelo_solar2) %>%
#  kable(digits = 3, caption = "Resumen del modelo de regresión solar (Reducido [0,5] TWh)") %>%
#  kable_styling(full_width = FALSE)
```

```{r preg_02d, results='asis', message=FALSE, warning=FALSE, echo=FALSE}
#tidy(modelo_eolico2) %>%
#  kable(digits = 3, caption = "Resumen del modelo de regresión eolico (Reducido [0,10] TWh)") %>%
#  kable_styling(full_width = FALSE)

```


### Pregunta 3
$w_3=15$  

Según la salida de `summary()` anterior, ¿cuál es el valor del estadístico 𝐹 del modelo?. Dado su valor y el valor 𝑝
 asociado del modelo, ¿son estas variables en conjunto relevantes desde el punto de vista estadístico para explicar el PIB?.

*Ayuda:*

En la función `summary()` no se obtienen los asteriscos mencionados en clase. Sin embargo, este presenta una fila de códigos de significancia: `signif. codes: pvalue < 0 - ‘***’ pvalue < 0.001 ‘**’ pvalue < 0.01 ‘*’ pvalue < 0.05 ‘.’ pvalue < 0.1 ‘ ’`

```{r preg_03a, results='asis', message=FALSE, warning=FALSE, echo=FALSE}
Reg_GDP <- lm(GDP_USD_PER_CAPITA ~ ., data = datos) 

summary(Reg_GDP) 
tidy(Reg_GDP) %>%
  kable(digits = 3, caption = "Resumen del modelo PIB percapita") %>%
  kable_styling(full_width = FALSE)
```

Con estos valores se obtiene que F-statistic=0.5443 y P-value=0.587, podemos concluir que el valor estadístico de F-statics es muy bajo, lo cual indica que las variables no tienen un efecto significativo en el PIB (GDP_USD_PER_CAPITA). Por otro lado el valor p-value del modelo es 0.587, mucho mayor que 0.05, esto indica que no son significativas estadísticamente las variables tenidas en cuenta  (Solar electricity net generation y Wind electricity net generation) para explicar conjuntamente el comportamiento del  PIB per cápita o (GDP_USD_PER_CAPITA). 

Revisando el valor P de cada variable, concluimos que la significancia de cada una (0.542158 para Solar_electricity_net_generation_BKWH y 0.606980 para Wind_electricity_net_generation_BKWH) son valores mayores a 0.05 (ningún *), confirmando de esta manera como lo indicicamos anteriormente  que las variables analizadas no tienen una gran influencia o relación en el comportamiento del PIB per capita. 

### Pregunta 4 
$w_4=15$  

A través de los gráficos asociados al modelo obtenidos con la función `plot()`, mencione respecto a los supuestos de:

Normalidad de los errores del modelo.
Varianza constante.
¿Parece el modelo seguir los dos supuestos mencionados?

```{r preg_04a, results='asis', message=FALSE, warning=FALSE, echo=FALSE}
par(mfrow = c(2, 2)) 
plot(Reg_GDP) 
```

1. Normalidad de los errores del modelo: Mediante el gráfico Q-Q plot, se evidencia que existe una ligera desviación en las colas. Por lo cuál se concluye que el supuesto de normalidad no se cumple completamente. 

1. Varianza constante (homocedasticidad)): Se evidencia que hay presencia de heterocedasticidad en el modelo, es decir, la varianza de los errores no es constante y cambia con el nivel del PIB predicho. Esto se concluyó a traves de: 

  * El gráfico Residual vs Fitted, se evidencia que los puntos no siguen la linea horizontal punteada, formando una curva y siguendo una dispersion no homogenea.  

  * El gráfico Scale-Location los valores de √(residuos estandarizados) disminuyen a medida que aumenta el ajuste. 

Finalmente se concluye que el modelo no cumple con los supuestos de regresión. 

### Pregunta 5
$w_5=20$  

Estime ahora un modelo de regresión lineal múltiple, pero esta vez realice una transformación de logaritmo sobre la variable de respuesta `log(GDP_USD_PER_CAPITA)`. ¿Qué pasa ahora con el modelo cuando realizamos esta transformación? ¿Cuál modelo presenta residuales más cercanos a la distribución normal?

```{r preg_05a, results='asis', message=FALSE, warning=FALSE, echo=FALSE}
Nueva_Regresion <- lm(log(GDP_USD_PER_CAPITA)~ ., data = datos) 

summary(Nueva_Regresion) 
tidy(Nueva_Regresion) %>%
  kable(digits = 3, caption = "Resumen del modelo logaritmico PIB percapita") %>%
  kable_styling(full_width = FALSE)
```

De los resultados anteriores se observan coeficientes positivos para la generación eólica y solar, representando que en general un aumento en estas variables está relacionado con un aumento en el logaritmo del PIB per cápita. Esto es consistente con la regresión sin el logaritmo. 

Sin embargo, el valor P de la regresión es de 0.34, y el valor P para la generación solar y eólica se encuentra en 0.244 y 0.746, respectivamente. Como los tres valores P presentan valores altos, se concluye que estas variables no explican al logaritmo del PIB per cápita de forma lineal.  

A esto se le suma que el R2 tiene también un valor bajo, de 0.08. 

Para verificar cómo se comportan los residuales de esta nueva regresión se grafica lo siguiente: 

```{r preg_05b, results='asis', message=FALSE, warning=FALSE, echo=FALSE}
par(mfrow = c(2,2)) 
plot(Nueva_Regresion) 

```

De la imagen anterior, de la gráfica Q-Q se observa que los residuales siguen una línea recta de mejor manera que en el caso de la regresión sin el logaritmo, indicando que los residuales se acercan más a una distribución normal. No obstante, hay algunos puntos que se salen de esa línea recta.  

Una observación interesante es entonces que el hecho de aplicar el logaritmo al PIB per cápita no afectó la regresión en cuanto a que se mantiene la conclusión de que no hay una relación lineal entre las variables, pero sí mejoró el comportamiento estadístico de los residuales. 

A pesar de la distribución normal de los residuales mostró una mejora, en las gráficas Residuals vs Fitted y Scale-Location se evidencia que los puntos se encuentran concentrados hacia la izquierda y hay algunos puntos que siguen una línea diagonal. Por lo tanto, la varianza de los errores continúa siendo no constante, es decir, no hay homocedasticidad. 

## ANOVA
________________  

En el conjunto de datos `turbinas_prod.csv` cuenta con la producción mensual promedio de 5 turbinas eólicas ubicadas en la Guajira. Esta información se tiene por un total de 12 meses para cada turbina y la medición esta dada en MWh. Se busca determinar si existen diferencias significativas entre la producción promedio de energía de las turbinas.

### Pregunta 6
$w_6=5$

Realice el boxplot de producción para las diferentes turbinas y determine visualmente si observa diferencias en la producción de energía de las 5 turbinas. ¿Parece haber varianza constante en las observaciones de las turbinas?

*Ayuda:*

Puede resultarle conveniente usar la función `pivot_longer`, con la cual, puede cambiar el formato ancho al largo de la base de datos, Basta con: `pivot_longer(datos,cols=columnas_de_base,names_to='Nombre_nueva_col1',values_to='Nombre_nueva_col2')`

```{r preg_06a, results='asis', message=FALSE, warning=FALSE, echo=FALSE}
# Reorganizar el dataframe a formato largo y se define la variable datos_largos 
# pivot_longer es un código que transforma un grupo de datos de formato ancho a largo 
#cols = starts_with("T") indica cuáles columnas se van a convertir de ancho a largo, para este caso las que empiezan con T 
#names_to = "Turbina" hace que los nombres T1, T2, T3, T4 y T5 cambie a Turbina 
#values_to = "Produccion" hace que los valores queden en una columna denominada Production 

datos_largos <- pivot_longer(df_Turbinas, cols = starts_with("T"), 
                             names_to = "Turbina", values_to = "Produccion") 

#ggplot… Creación de gráfico con los datos de la variable creada “datos_largos” 
#fill pone colores a cada boxplot 

ggplot(datos_largos, aes(x = Turbina, y = Produccion, fill = Turbina)) + 
  geom_boxplot() + 

  labs(title = "Producción Mensual por Turbina (MWh)", 
       x = "Turbina", y = "Producción (MWh)") + 
  theme_dark() 
```

Del gráfico visualmente se puede determinar lo siguiente: 

* T1 y T2 con T4 y T5 visualmente parecen tener producciones promedio similares. 
* T4 y T5 tienen rangos intercuartiles estrechos, de manera similar ocurre con T3. 
* T3 muestra una menor mediana. 
* T1 y T2 tienen bigotes largos comparados con las otras turbinas, lo que indica una mayor variabilidad de los datos y que están más lejos del rango intercuartil. 
* T2 y T4 muestran una dispersión. 
* T4 muestra 2 posibles valores atípicos, mientras que T5 muestra 1. 
* T3 presenta una menos variabilidad. 
* Todas las turbinas tienen diferentes valores de producción de energía. 

### Pregunta 7
$w_7=5$

Ajuste un modelo de regresión lineal simple para explicar la producción usando la variable de turbina ¿A qué es igual el R2 del modelo ajustado? ¿Cómo interpreta los parámetros estimados del modelo? ¿Cuál es la categoría de referencia pra el modelo ajustado?

```{r preg_07a, results='asis', message=FALSE, warning=FALSE, echo=FALSE}
modelo_turbinas <- lm(Produccion ~ Turbina, data = datos_largos) 
summary(modelo_turbinas) 
tidy(modelo_turbinas) %>%
  kable(digits = 3, caption = "Resumen del modelo Produccion Turbina") %>%
  kable_styling(full_width = FALSE)
```

El $R^2$ ajustado es igual a -0.03049, lo que indica que el modelo no mejora la explicación sobre la media. 

Los coeficientes estiman la diferencia promedio en producción respecto a la turbina de referencia T1.  En este caso la producción promedio de la T1 es igual a 633.0908 y por ejemplo en promedio la turbina T5 produce 2.0254 más que la T1. 

La categoría de referencia es la Turbina T1, ya que no aparece explícitamente en los coeficientes del modelo y el valor de estimación estándar equivale al promedio de su producción igual a 633.0908. 

### Pregunta 8
$w_8=5$

Mediante los parámetros del modelo ajustado, ¿cuál es la producción promedio de la turbina 4? verifique el resultado calculando el promedio simple para las observaciones de la turbina en cuestión.

```{r preg_08a, results='asis', message=FALSE, warning=FALSE, echo=FALSE}
#cálculo de promedio simple turbina T4 
mean(df_Turbinas$T4) 

#ajuste de modelo lineal 
modelo_lineal <- lm(Produccion ~ Turbina, data = datos_largos) 

summary(modelo_lineal) 
tidy(modelo_lineal) %>%
  kable(digits = 3, caption = "Resumen del modelo Produccion Promedio Turbina 4") %>%
  kable_styling(full_width = FALSE)
```

* El promedio simple calculado en R para la turbina T4 es 621.6035MWh, que a su vez también corresponde al intercepto. 
* El coeficiente de la turbina T4 es la diferencia entre T4 y T1, entonces el promedio de la turbina T4 es: 

  * Prom_T4= intercepto + Coef_TurbinaT4  
  * Prom_T4= 633.0908 + (-11.4873)  
  * Prom_T4= 621.6035MWh  

Como se observa, el promedio calculado por los 2 métodos es igual. 

### Pregunta 9
$w_9=5$

Determine mediante una prueba estadística apropiada si existen diferencias significativas entre la producción promedio de energía de las turbinas. ¿A qué es igual el valor del estadístico $𝐹$ $F$ en la prueba de hipótesis correspondiente?

```{r preg_09a, results='asis', message=FALSE, warning=FALSE, echo=FALSE}
modelo_anova <- aov(Produccion ~ Turbina, data = datos_largos) 
summary(modelo_anova) 

tidy(modelo_anova) %>%
  kable(digits = 3, caption = "Resumen del modelo ANOVA Produccion Turbina") %>%
  kable_styling(full_width = FALSE)
```

Teniendo en cuenta que el valor de F values es bajo (0.564), lo cual indica que las diferencias entre grupos no son significativamente mayores que la variabilidad interna de cada grupo, y que el p-valor = 0.69; se concluye que, no hay evidencia estadísticamente significativa de que las turbinas tengan diferentes producciones promedio. 

### Pregunta 10
$w_10=10$  

Encuentre los residuales del modelo ajustado y con estos realice una estimación kernel de la densidad (como lo vimos en la primera sesión de clase) junto a un histograma. ¿Encuentra una distribución conocida para los residuales del modelo?

```{r preg_10a, results='asis', message=FALSE, warning=FALSE, echo=FALSE}
# Código para obtener los residuales del modelo lineal 

residuales <- resid(modelo_lineal) 

#Se crea un nuevo conjunto de datos con una sola columna llamada “Residuales” para graficar 

residuales_df <- data.frame(Residuales = residuales) 

#Graficar histograma con densidad 
#histograma y kernel 

ggplot(residuales_df, aes(x = Residuales)) + 
geom_histogram(aes(y = ..density..), bins = 30, fill = "green", color = "black", alpha = 0.7) + 
 geom_density(color = "red", size = 1.2) + 
 theme_dark() + 
 labs(title = "Distribución de los Residuales del Modelo", 
       x = "Residuales", 
       y = "Densidad") 
```

* La estimación de kernel que corresponde a la curva de color rojo presenta una forma similar a una campana con un ligero sesgo a la derecha, esto indica que se tiene cercanía a la distribución normal 
* La ligera asimetría que muestra la curva de kernel también indica que este sesgo tiene una distribución positiva. 
* En cuanto al histograma, se observan 2 picos significativos, el primero cercano a cero que de acuerdo a lo visto en clases es esperado por el ajuste del modelo. El segundo pico está situado en la mitad del intervalo 0-50, indicando que la distribución de los datos no es uniforme y presenta saltos importantes. 
* Finalmente, no se observan sesgos importantes más allá del que se marca levemente a la derecha. Lo anterior indica baja presencia de valores atípicos. 

En general, con los resultados obtenidos hasta aquí no se observan valores extremos con los que no se acepten la normalidad de los errores. 












# Referencias

1. [Introduction to R markdown](https://rmarkdown.rstudio.com/articles_intro.html) 
1. [MarkDown Guide - Basic Syntax](https://www.markdownguide.org/basic-syntax/)
1. [Data Visualization CheatSheet](https://github.com/rstudio/cheatsheets/blob/main/data-visualization.pdf)
1. [Repositorio del Taller en Github](https://github.com/aosoriom7/MER_AED_2025I) 
1. [Pagina web del taller en Gihub Pages](https://aosoriom7.github.io/MER_AED_2025I/scripts/T03_AEDatos.html) 
1. [Solar Power by Country](https://en.wikipedia.org/wiki/Solar_power_by_country)

